臺灣高雄地方法院民事判決　九十三年家訴字第六七號
　　原　　　告　乙○○
　　被　　　告　甲○○
右當事人間請求確認婚姻關係存在事件，本院於民國九十三年六月二十八日辯論終結
，判決如左：
    主      文
確認原告與被告間之婚姻關係存在。
訴訟費用由被告負擔。
    事實及理由
一、原告主張：原告（大陸籍）與被告於民國八十九年十二月十一日在大陸結婚，婚
    後育有一子莊郁翔（男，民國九十年十月三日生）。兩造雖於九十三年四月八日
    在高雄市苓雅區○○○路二四四號四樓簽署離婚協議書，並於同日向戶政機關辦
    妥離婚登記。惟整個離婚過程，係兩造於當日早上在住處吵架，被告逼迫原告在
    離婚協議書上簽名，同日下午二點許，被告自行去二名證人郭文彬、陳綿家中請
    證人於離婚協議書簽名，同日下午五時許，被告再強行找原告去戶政機關辦理離
    婚登記。離婚協議書上之證人郭文彬、陳綿等二人並未見聞兩造有離婚之真意，
    亦未向原告查詢原告是否有離婚之意思，即自行於協議書上簽名蓋章，故兩造間
    之協議離婚依法並未生效。為此，請求判決如主文所示。
二、被告則以：對原告主張之上開事實及聲明分別自認及認諾，主張兩造間之離婚應
    屬無效，同意判決如主文所示。
三、按民法第一千零五十條規定：「兩願離婚，應以書面為之，有二人以上證人之簽
    名，並應向戶政機關為離婚之登記」。又所謂證人之簽名，固不限於作成離婚證
    書時為之，亦不限於協議離婚時在場之人，但須親見或親聞雙方當事人確有離婚
    真意，始得為證人。若只是依憑夫妻中一方片面之詞，而簽名於離婚證明書，並
    未親聞夫妻中之另一方確有離婚真意，則不能證明雙方當事人確有解消夫妻關係
    之意思合致，縱簽名於離婚證書，亦不能認為屬於民法一千零五十條所稱之二人
    以上證人之簽名（參最高法院六十八年台上字第三七九二號、四十二年台上字第
    一○○一號、四十二年台上字第五五○號判例意旨）。
四、原告主張之上開事實，業據其提出戶籍謄本、離婚協議書各一份為證，並經被告
    到庭自認在卷，核與證人郭文彬到庭證述：「九十三年四月八日是被告自己一人
    拿離婚協議書去我住所要我簽名，本來我不同意簽立，但被告說如果不簽的話，
    也要去找別人簽，最後我才簽名。當時原告並無在場」（見九十三年六月三日言
    詞辯論筆錄）；證人陳棉陳稱：「九十三年四月八日下午，是被告自己一人拿四
    份離婚協議書請求我在證人欄上簽名，當時原告並未在場」等情相符（參卷附之
    陳述狀）相符。本院依上開證據資料，堪信原告主張係為真實。
五、綜上所述，兩造雖於離婚協議書上有簽名，並一同辦理離婚登記完畢，然離婚協
    議書上之證人郭文彬、陳棉二人均單方面自被告處獲知兩造將欲離婚之事，且均
    未再向原告求證，故二證人均未曾親見或親聞兩造確有離婚之真意，應堪認定。
    是依上開判例意旨，二證人並未具備離婚證人須親見或親聞雙方當事人確有離婚
    真意之法定要件。本件二名證人既不符合民法第一千零五十條所稱「證人」要件
    ，則兩造間之協議離婚並不具備法定要件，亦即兩造間之協議離婚並未合法生效
    。是原告訴請確定兩造間之婚姻關係存在，為有理由，應予准許。
六、訴訟費用負擔之依據：民事訴訟法第七十八條。
中　　　華　　　民　　　國　　九十三　　年　　　七　　　月　　二十三　　日
                                    臺灣高雄地方法院家事法庭
~B法　　　官　施柏宏
右為正本係照原本作成。
如對本判決上訴，須於判決送達後廿日內向本院提出上訴狀並表明上訴理由，如於宣
示後送達前提起上訴者須於送達後十日內補提上訴理由書（須附繕本）。
中　　　華　　　民　　　國　　九十三　　年　　　七　　　月　　二十六　　日
~B法院書記官　陳惠玲
